【裁判字號】    94,上易,1700
【裁判日期】    950525
【裁判案由】    竊盜
【裁判全文】
臺灣高等法院刑事判決                94年度上易字第1700號
    上  訴  人
    即  被  告  甲○○○
    輔  佐  人  乙○○
    選任辯護人  趙元昊律師
                許瑞榮律師
上列上訴人因竊盜案件，不服臺灣板橋地方法院94年度簡上字第
169號，中華民國94年8月25日第一審判決（起訴案號：臺灣板橋
地方法院檢察署93年度偵字第16690號），提起上訴， 本院判決
如下：
    主  文
原判決撤銷。
甲○○○無罪。令入監護處所施以監護貳年。
    理  由
一公訴意旨：於九十三年十月十四日中午十二時十五分許，在臺
  北縣板橋市○○街市場內，趁丙○○選購衣服而疏未注意之際
  ，徒手伸進丙○○所有之綠色手提袋內，竊取其所有之咖啡色
  皮包一只得手（內有現金新台幣〈下同〉八千六百元、身分證
  、駕駛執照、健保卡、提款卡各一張、信用卡三張等物），旋
  即為警當場查獲，並自甲○○○手上扣得上述皮包一只，因認
  被告涉犯刑法第三百二十條之竊盜罪嫌。
二、按心神喪失人之行為，不罰，為刑法第19條第1項所明定 。
    又行為不罰者，應諭知無罪之判決， 刑法第19條第1項、刑
    事訴訟法第301條第1項分別定有明文。次按，刑法上之心神
    喪失與精神耗弱，應依行為時精神障礙程度之強弱而定，如
    行為時之精神，對於外界事務全然缺乏知覺理會及判斷作用
    ，而無自由決定意思之能力者，為心神喪失；且刑法上所謂
    心神喪失人，非以其心神喪失狀態毫無間斷為必要，如果行
    為時確在心神喪失之中，即令其在事前事後偶回常態，仍不
    得謂非心神喪失人；而是否心神喪失，乃屬醫學上精神病科
    之專門學問，應由專門精神病醫學研究之人予以診查鑑定，
    方足斷定，此分據最高法院26年度渝上字第237號、24年度
    上字第2844號、47年度臺上字第1253號判例闡釋在案。
三、又被告以外之人於審判外之言詞或書面陳述，除法律有規定
    者外，不得作為證據。惟被告以外之人於偵查中向檢察官所
    為之陳述，除顯有不可信之情況者外，得為證據，刑事訴訟
    法第一百五十九條第一項、第一百五十九條之一第二項定有
    明文。查本件證人即當場查獲之員警潘文濱於檢察官偵查時
    所為之陳述，係陳述查獲被告甲○○○當時己身所經歷之事
    實，並無顯不可信之情況，並經其具結在卷，是證人潘文濱
    於檢察官偵查中之陳述，得為證據。
四、訊據被告甲○○○就上揭竊盜之犯罪事實，雖於警訊、偵查
    原審及本院審理中均沈默不答或矢口否認，惟查前揭事實，
    業經被害人丙○○於警詢中及證人潘文濱於偵查及原審審理
    時指證明確，復有贓物認領保管單一紙在卷可稽，且上開證
    人即當場查獲之員警潘文濱於偵查中證陳：「我今年十月十
    四日上午九點，與小隊長陳坤彬前往板橋市○○街傳統市場
    執行檢肅扒竊勤務，約在十二時二十分發現被告在市場攤位
    旁，用攤位上衣服掩護，並靠近被害人丙○○，然後趁被害
    人不注意時，以攤位上的衣服擋住她的視線，左手伸進被害
    人的綠色手提袋內，竊取被害人所有之咖啡色皮包。我與小
    隊長當場逮捕被告，起獲皮包，並經被害人指認無誤。」等
    語（參九十三年偵字第一六六九０號卷第四十四頁），復於
    原審審判時到庭為相同之證述（參原審卷第八十四頁）是此
    部分之犯罪事實，足堪證明。
五、惟查以，被告經本院送請國立臺灣大學醫學院附設醫院實施
    精神鑑定，就被告於本件犯罪行為當時之精神狀態施以精神
    鑑定，該院鑑定結果認被告屬重度智能不足，但無法排除慢
    性精神分裂症合併功能退化的可能性，被告自近來來自我照
    顧需依賴家人，家庭社會功能有嚴重障礙，對於日常生活金
    錢交易行為無法理解認知。目前認知功能（注意力、定向力
    、理解力等）有嚴重缺損，對於行為的意義與後果皆無法判
    斷理解，推估犯行當時對於外界事務之知覺理會與判斷作用
    已完全喪失，無法辦識其行為之違法，認被告於犯行時之精
    神狀態已達心神喪失之程度， 此有該院95年2月27日校附醫
    精字第0951470033號精神鑑定報告書一份在卷可佐 (見本院
    卷第50至54頁)，由此可知， 被告於本件犯罪行為當時之精
    神狀態確已達到心神喪失程度，其為心神喪失之人至明。雖
    原審簡易庭將被告送請亞東紀念醫院做精神鑑定結果，認被
    告於行為時對於外界事務之知覺理會與判斷作用，以及自由
    決定意思之能力，並未完全喪失，較普通人之平均程度顯然
    減退，認其犯罪行為時之精神狀態，屬精神耗弱的程度。固
    有該院94年1月4日精神鑑定報告書一份在原審九十三年度簡
    字第五三七八號卷內可佐（見該卷第33頁），然查以，該院
    評估被告認屬精神耗弱程度主要依據，是以被告在接受評估
    過程中，對於詢問其金錢拿到後，用來作何用途，回答「不
    知道」，其迴避眼神接觸，認常有「防衛心理」之傾向，並
    非全然不能理解問題，而認其對於外界事務之知覺理會與判
    斷作用，以及自由決定意思之能力，尚未達完成喪失之程度
    。但以被告在鑑定時之精神狀態的表現，用以評估其行為當
    時之精神狀態亦屬如此，此評估結果，是否可採，已生滋義
    ，況且被告於八十九年間亦因竊盜案件，經原審以八十九年
    度易字第二四三三號審理後，認其竊盜行為時精神狀態屬精
    神喪失，而為無罪之諭知，此有該判決附於原審九十三年度
    簡字第五三七八號卷內可參（見該卷第11至13頁），原審於
    該案審理過程中，亦將被告送請亞東紀念醫院做精神鑑定，
    亦認被告臨床診斷為一「慢性精神分裂病」個案，罹患精神
    病已約三十年，除有思考障礙、聽幻覺及被迫害妄想外，其
    職業功能、社會功能及日常生活功能均呈嚴重衰退現像，認
    案發時其精神狀態已達心神喪失程度。有該院八十九年九月
    二十五日之精神鑑定報告書附該卷內可稽。而以被告常年未
    接受規則治療，此為上開原審精神鑑定報告書所載甚明，按
    以被告歷年來多次涉犯竊盜罪嫌，其行為過程大抵相同，被
    告為本件竊盜行為時，精神狀態是否已生回復耗弱程度，實
    有所疑，本院認依前開三次精神鑑定報告結果，認本件被告
    於行為時已生精神喪失之情，堪可認定。依首揭意旨，被告
    之行為不罰，自應為被告無罪之判決。
六、原審以證人即查獲警員潘文濱、陳坤彬於偵查中供稱：被告
    是利用攤位上衣服掩護行竊，查獲時精神狀態正常等語，認
    被告於行為時精神應屬正常，惟查以，被告罹患精神病已約
    三十年，此為前開多份精神鑑定報告所載可稽，且依被告全
    國前案紀錄表所載，被告於公共場所行竊失風被捕犯行多次
    ，且依其情節，大都為被害人或警員當場查獲，被告如屬精
    神正常之人，應不會在公共場所一再行竊，一再被捕情形產
    生，顯然被告在行為時其精神方面異於正常人，原審依警員
    之證述為據，認被告精神正常，而為被告有罪之諭知，尚屬
    率斷，上訴人即被告上訴理由謂其精神喪失，原審為有罪之
    諭知，容有未洽，請求撤銷改判，尚有理由，應由本院撤銷
    改判，為被告無罪之諭知。
七、根據被告疾病之嚴重程度、治療反應，以及認知功能有嚴重
    缺損，併其行竊之行為歷史加以推斷，仍有相當風險重演其
    受精神病症狀影響所導致之反社會行為，對其個人、家庭乃
    至於社會治安存有不可預料之危害可能性。本院認被告顯有
    持續接受藥物治療及適當監督保護之必要，爰依刑法第87條
    第1項、第3項之規定，併予宣告令入相當處所施以監護2年
    ，以達其個人治療及社會防衛之效。
八、公訴人移送併辦該署九十四年度偵字第三八九號、九十四年
    度偵字第九九四九號、九十四年度偵字第八一四號、九十五
    年度偵字第七三五八、七三五九、一一七九五號部分，因本
    案起訴部分已為被告無罪之諭知，併案部分即與本案無連續
    犯之裁判上一罪關係，無從併辦，應退由檢察官另行處理。
據上論斷，應依刑事訴訟法第369條第1項前段、第364條、第301
條，刑法第19條第1項、第87條第1項、第3項，判決如主文。
本案經檢察官周誠南到庭執行職務。
中    華    民    國    95    年    5     月    25    日
                  刑事第４庭    審判長法  官  蔡秀雄
                                      法  官  黃金富
                                      法  官  周煙平
以上正本證明與原本無異。
不得上訴。
                                      書記官  蕭麗珍
中    華    民    國    95    年    5     月    30    日


司法院資訊處製作；財團法人民間司法改革基金會備份。
